臺灣高等法院高雄分院刑事判決　　　　　九十一年度上訴字第七八六號
　　上訴人　台灣高雄地方法院檢察署檢察官
　　被　告　丙○○
　　　　　　丁○○
　　共同選任辯護人　李三賢
右上訴人因被告等誣告等案件，不服臺灣高雄地方法院九十一年度訴字第三八三號中
華民國九十一年四月十日第一審判決（起訴案號：臺灣高雄地方法院檢察署九十年度
偵字第二０五二號），提起上訴，本院判決如左：
      主      文
上訴駁回。
      理      由
一、本案經本院審理結果，認原審以不能證明被告丙○○、丁○○犯罪，諭知均無罪
    判決，核無不當，應予維持，並引用原審判決書所記載之理由。
二、檢察官上訴意旨雖又指稱：苟依原審擴大解釋最高法院判例所為之推論原則，誣
    告罪及偽證罪幾無成立之餘地，蓋與人發生口角，縱對方未出手毆打，亦可因身
    上有傷痕，即恣意對對方提出傷害告訴，甚至殺人未遂、強盜、恐嚇：：：等犯
    罪之告訴，更可擴及對在一旁圍觀或勸架之人提出告訴，因為按照原審之推論原
    則，只要身上有傷，且當時確有衝突發生，而被告等人於衝突發生時又皆在場，
    則所提出之告訴即非全然不實，縱日後被告均遭以罪嫌不足判處無罪，告訴亦為
    合法，如此見解，難以認同，本案偵查中，對被告二人隔離訊問之結果，業於起
    訴書中詳予指出渠等供述諸多矛盾且不符之處，苟確有如被告二人於前案中所告
    訴及所證述之犯罪事實，以被告二人皆在場之情形下，渠等之供述豈可能有如此
    重大之暇疵，然原審不僅對上述情形未予交代不採信被告二人確有虛構事實之理
    由，亦對證人由廣起、曹季勝、吳晨瑄於前案之證詞視而不見，僅以擴大解釋最
    高法院判例，即認定被告二人未虛構事實，虛偽陳述，如此認事用法，似嫌速斷
    云云。
三、惟查：
  (一)依告訴人甲○○、乙○○之告訴意旨指稱：被告丙○○與告訴人甲○○、乙○○
    係鄰居關係，被告丙○○於八十九年二月六日廿一時許，自高雄縣仁武鄉○○村
    ○○街十五巷廿七號住家外出時，遇見甲○○，甲○○基於善意而將手放在其肩
    膀上，勸稱「回到家裡如要向父母拿錢，不需要跟父母大小聲」，竟引起丙○○
    不悅，而當場將甲○○之手甩開，並對甲○○推一下，甲○○也出手推丙○○一
    下，在彼此拉扯間，適為告訴人乙○○返家時撞見，以為雙方係在打架，乙○○
    即趨前欲將雙方拉開，竟被丙○○之手敲到下巴，而在氣憤之下徒手毆打丙○○
    ，致丙○○受有頭部輕微腦震盪、額頭、左耳部、後枕頭部多處挫瘀傷等傷害：
    ：等情。
  (二)告訴人甲○○與被告丙○○相互拉扯，其肢體衝突之程度，已達使告訴人乙○○
    以為在打架，而被告丙○○確受有頭部輕微腦震盪、額頭、左耳部、後枕頭部多
    處瘀傷之傷害，為本案起訴事實所敘明，然則如此多處之傷害，除其中為告訴人
    乙○○毆打所致外，被告丙○○認為尚有被告訴人甲○○毆打（拉扯）所造成，
    又如何能謂被告丙○○有虛構事實，憑空捏造之犯意。證人由廣起、曹季勝、吳
    晨瑄（後者為甲○○之前妻）於甲○○等傷害案中，所證甲○○與丙○○僅有吵
    架，並未動手打架云云，顯然與告訴意旨所稱「在彼此拉扯間」不符，又如何能
    謂其證言確實可採，而被告丁○○所證「我聽到碰碰聲，出去看到甲○○打丙○○」之證言為虛偽（由廣起、曹季勝、吳晨瑄、丁○○之上開證言，均見臺灣高
    雄地方法院八十九年度易字第二五四五號及本院八十九年度上易字第一四六０號
    甲○○、乙○○傷害等案件刑事判決）。
  (三)被告丙○○於上開傷害等案警訊時指稱「：：甲○○當時就不高興，走到我身旁
    ，就用手將我的脖子擒住，用雙手揉甩我的頭部，後跟我說：我做你的大哥是不
    可以嗎？我叫你過來，你不會過來嗎？我就跟他說：不好意思，我真的在趕時間
    ，讓我先走好嗎？甲○○就破口大罵，乙○○在外面聽到聲音，就拿安全帽往我
    的頭部打，然後甲○○、乙○○又共同以拳頭毆擊我頭部」等語（見上開八十九
    年度易字第二五四五號刑事判決）。被告丙○○在被乙○○毆打之前，先與甲○○發生拉扯之肢體衝突，已如上述，然則上開警訊所供，顯然未詳為敘述所致。
    如謂甲○○未與乙○○共同以拳頭毆擊被告丙○○，惟甲○○之先前行為，已足
    使被告丙○○認為甲○○對之傷害，亦足使被告丁○○認為甲○○傷害丙○○。
    如謂被告丙○○指訴甲○○傷害有部分誇張之詞，仍不能謂其指訴甲○○傷害為
    憑空捏造。
  (四)被告丁○○於上開傷害等案偵查中，證稱「我聽到碰碰聲，出去看到甲○○打丙○○、甲○○就把我推倒，乙○○接著被人載進來，拿安全帽打丙○○頭部三下
    ，又以拳頭打他十八下，又拿竹竿打到車子」等語（見上開八十九年度易字第二
    五四五號刑事判決）。證人即與被告及告訴人等均屬鄰居之林志峰於本案原審證
    稱「我在丙○○家中要一同外出遊玩，剛走出門就有一個人把他勒住，把他帶到
    旁邊，我起初以為他們是聊天，後來他們講話很大聲，我才知道他們在吵架，我
    看對方語氣很兇，我看情形不對，我就先把他的小孩帶走，約離十步距離，後來
    看到對方打丙○○，他父親丁○○就出來勸架，後來又有一輛摩托車到達現場，
    坐在後座的人摔倒，安全帽掉落，騎乘機車的人就拾起安全帽打丙○○的頭，後
    來又拿竹竿打丙○○的車」等語（原審卷第三六、三七頁）。前開乙○○毀損部
    分為無罪判決，係以被告丙○○之車子鈑金之小刮痕及凹陷，可能係行車時，被
    前面車輛車輪捲起之小石頭，砂礫撞擊所造成，甲○○及曹季勝均證稱乙○○有
    要拿竹竿，但為其等欄下等情，及被告丁○○所證「乙○○就拿竹竿打告訴人（
    指丙○○），但是沒有打到人，但有打到告訴人的車子：：打車子是無意打到的
    」，乙○○並無毀損故意，刑法又無處罰過失毀損等情，為其論據。告訴人甲○○與被告丁○○、丙○○父子利害對立，所為供述，難期真實無偏，而證人曹季
    勝之證言，又有上述瑕疵，不能謂無偏頗之虞。被告丙○○之車子既有小刮痕及
    凹陷，乙○○又在場毆打丙○○，並持竹竿，即被告丁○○、丙○○父子指稱乙○○拿竹竿打丙○○的車子，參以證人林志峰之證言，尚難證明被告丙○○之指
    訴為虛構事實，而被告丁○○之證言為偽證。
  (五)原審判決引用最高法院四十三年台上字第二五一號及五十九年台上字第五八一號
    判例：「按誣告罪之成立，須其申告內容完全出於憑空捏造，若所告尚非全然無
    因，祇因缺乏積極證明致被誣告人不受訴追處罰者，尚難以誣告論罪；告訴人所
    訴事實，不能證明其係實在，對於被訴人為不起訴處分確定者，是否構成誣告罪
    ，尚應就其有無虛構誣告之故意以為斷，並非當然可以誣告罪相繩」。判例意旨
    乃在於告訴人所訴事實，因缺乏積極證明，致被訴人不受追訴處罰，但如無積極
    證據可證明告訴人係虛構事實，仍不能因被訴人不受追訴處罰即認告訴人當然成
    立誣告罪。本件告訴人即前案被告甲○○、乙○○被訴傷害及毀損，雖因證據之
    取捨，經諭知無罪判決，但被告丙○○之告訴甲○○、乙○○傷害及毀損，究非
    全然無因，而又無積極證據可證明被告丙○○係虛構事實指控，原審因諭知被告
    丙○○誣告無罪之判決，無悖上開判例意旨，亦無擴大解釋判例意旨之可言。至
    若被告丁○○、丙○○父子就事實經過之敘述，未盡一致，或因詳略之不同，或
    因時段所見之差異或因誇張其所見，仍不能執以認定被告丙○○有誣告之故意，
    而被告丁○○有偽證之犯行。
四、綜上所敘，尚查無確切證據可證明被告丁○○、丙○○有偽造證、誣告之犯行，
    上訴意旨執前詞指摘原判決不當，為無理由，應予駁回。
據上論斷，應依刑事訴訟法第三百六十八條、第三百七十三條，判決如主文。
本案經檢察官陳新慶到庭執行職務。
中    華    民    國        九十一      年      六      月    二十八    日
                              臺灣高等法院高雄分院刑事第五庭
                                  審判長法官  吳水木
                                        法官  趙文淵
                                        法官  洪慶鐘
右正本證明與原本無異。
如不服本判決應於收受本判決後十日內向本院提出上訴書狀，其未述上訴理由者，
並得於提起上訴後十日內向本院補提理由書狀（均須按他造當事人之人數附繕本)「
切勿逕送上級法院」。
                                      書記官  彭筱瑗
中    華    民    國        九十一      年      七      月      二      日
                                                                      Ｈ
附件
臺灣高雄地方法院刑事判決                          九十一年度訴字第三八三號
    公  訴  人  臺灣高雄地方法院檢察署檢察官
    被      告  丙○○  男  二十七歲（民國○○○年○月○○○日生）
                        身分證統一編號：Ｅ一二二二四五四九號
                        住高雄縣仁武鄉○○村○○街十五巷二十七號
    被      告  丁○○  男  六十二歲（民國○○○年○○月○日生）
                        身分證統一編號：Ｄ一一七六二三六號
                        住高雄縣仁武鄉○○村○○街十五巷二七號
    共      同
    選任辯護人  李三賢律師
右列被告等因誣告等案件，經檢察官提起公訴（九十年度偵字第二０五二號），本院
判決如左：
    主  文
丙○○、丁○○均無罪。
    理  由
一、公訴意旨略以（一）被告丙○○於民國八十九年二月六日二十一時許，欲駕車外
    出，在高雄縣仁武鄉○○村○○○街十五巷二七號住處門口停車處，遇見鄰居乙○○之弟甲○○，二人因細故發生口角，進而以雙手互推，適乙○○返家撞見，
    上前欲將雙方拉開，於拉扯之際遭丙○○之手無意間揮擊到下巴，乙○○遂怒氣
    頓生，乃基於傷害之故意，徒手毆打丙○○，致丙○○受有頭部輕微腦震盪、額
    頭、左耳部、後枕頭部多處瘀傷之傷害（乙○○犯傷害罪部分業經法院判處有期
    徒刑四月確定）。詎丙○○明知甲○○僅與其發生口角，進而互推，並未將其毆
    打成傷，亦明知乙○○毆打伊當時並未另持竹竿敲擊其汽車，竟意圖使甲○○受
    傷害罪及使乙○○受毀損罪之刑事處分，於八十九年二月二十一日，向高雄縣警
    察局仁武分局告訴誣指甲○○、乙○○有前開傷害、毀損犯行。（二）另被告丁○○為丙○○之父，明知甲○○並未毆打丙○○，乙○○亦未持竹竿敲擊丙○○
    之汽車，竟在丙○○告訴乙○○、甲○○傷害、毀損案件偵查期間，於八十九年
    三月二十一日以證人之身分到庭應訊就乙○○有無毀損丙○○車輛、甲○○有無
    毆打丙○○等與案情有重要關係之事項，具詰而為虛偽陳述，陳稱看見甲○○及
    乙○○各有上開傷害、毀損行為等語，致乙○○、甲○○二人分別遭檢察官以傷
    害、毀損罪起訴。因認被告丙○○涉犯刑法第一百六十九條之誣告罪嫌；另被告
    丁○○則涉犯同法第一百六十八條之偽證罪嫌。
二、按犯罪事實應依證據認定之，無證據不得推定其犯罪事實；又不能證明被告犯罪
    者，應諭知無罪之判決，刑事訴訟法第一百五十四條、第三百零一條第一項分別
    定有明文。次再按誣告罪之成立，須其申告內容完全出於憑空捏造，若所告尚非
    全然無因，祇因缺乏積極證明致被誣告人不受訴追處罰者，尚難據以誣告論罪；
    又告訴人所訴事實，不能證明其係實在，對於被訴人為不起訴處分確定者，是否
    構成誣告罪，尚應就其有無虛構誣告之故意以為斷，並非當然可以誣告罪相繩；
    亦有最高法院四十三年台上字二五一號及五十九年臺上字第五八一號判例可資參
    考。
三、訊據被告丙○○、丁○○均堅持否認有何誣告、偽證犯行，辯稱：乙○○、甲○○兄弟當日確實均有毆打丙○○，乙○○並持竹竿敲打丙○○汽車，渠等於該案
    之告訴、證述均為事實，並無誣告或偽證等語。經查；
（一）被告丙○○於八十九年二月六日二十一時許，欲駕車外出時，在高雄縣仁武鄉
      ○○村○○○街十五巷二七號住處門口停車處，遇見鄰居即告訴人甲○○，二
      人因細故發生口角爭執，並進而互相拉扯，適甲○○之兄乙○○返家看見，上
      前欲將二人拉開，於拉扯之際，被告丙○○之手無意間揮擊到乙○○下巴，乙○○遂怒氣頓生，乃基於傷害之故意，徒手毆打丙○○，致丙○○受有頭部輕
      微腦震盪、額頭、左耳部、後枕頭部多處瘀傷等傷害之情，為本院八十九年易
      字第二五四五號、臺灣高等法院高雄分院八十九年上易字第一四六０號乙○○
      、甲○○傷害等一案中所審認確定之事實，業經本院調閱上開案卷審閱無訛，
      公訴人起訴書亦載明此部分情節，被告、告訴人雙方就上述情節亦均無爭執，
      堪認案發當時，乃係告訴人甲○○與被告丙○○先起口角爭執並有相互拉扯之
      肢體衝突，於二人衝突之際，適為告訴人乙○○返家看見，欲將二人分開之際
      ，因遭被告丙○○之手無意揮擊下巴，告訴人乙○○乃忿而動手毆打丙○○成
      傷等事實，應堪確認，合先敘明。
（二）至被告丙○○指訴告訴人甲○○當時亦有動手毆打伊，另告訴人乙○○毆打伊
   時並持竹竿敲擊其汽車之該部分情節，被告丁○○亦於該案偵查中到庭證述有
      此部分情事，經檢察官以乙○○、甲○○二人同涉傷害、毀損罪嫌提起公訴後
      ，雖經承審法官就甲○○被訴傷害部分及乙○○被訴毀損部分均另為無罪判決
      ，然此部分無罪理由，乃係承審法官依其調查證據結果所得之心證，認為被告
      丙○○所指之汽車刮痕及凹陷處，在吾人平日行車時均會造成如此情狀之因素
      甚多，無從僅憑丙○○之指訴及所提照片即據以認定係乙○○所造成，另就甲○○被訴傷害部分，則以丙○○、丁○○二人先後於警偵訊所陳述之案發情節
      不相符合，並以丁○○為丙○○之父，證言有偏頗之虞，且證述乙○○毆持安
      全帽歐打丙○○幾下、徒手打幾下一情，亦匪宜所思，認丙○○之指訴及丁○○之證述均無從採為認定乙○○毀損、甲○○傷害犯行之證據，故而以查無證
      據證明判決無罪，亦有該案之刑事判決內容在卷可觀，足見乙○○、甲○○上
      開被訴部分無罪理由，乃係無證據證明，並非係確認丙○○指訴不實、丁○○
      證述非真之故，從而，參考前揭最高法院著有五十九年臺上字第五八一號、四
      十三年台上字二五一號判例意旨，自不得僅憑此部分之無罪判決，即據以認定
      被告丙○○必定故意誣告或被告丁○○必定作偽證。而由告訴人乙○○、甲○○二人均坦承甲○○當時確有與被告發生肢體衝突及乙○○持竹竿欲毆打丙○○，丙○○後來躲進車內等情（見前揭八十九年易字第二五四五號、八十九年
      上易字第一四六０號傷害等案件之警訊筆錄、一審卷第十七頁筆錄），證人曹
      季勝亦證稱乙○○持竹竿欲毆打丙○○，被其攔下等語（見前揭一審卷第二三
      頁筆錄），另證人林志峰於本院亦證稱乙○○持竹竿敲打丙○○車輛之事（見
      本院九十一年三月十二日審判筆錄），可見乙○○當時確有持竹竿之情，故被
      告二人指證乙○○持竹竿敲擊汽車一情，並非全然無因，況查丙○○所指訴之
      案情，其中遭乙○○傷害部分確為屬實且經判決確定，另甲○○於案發當時確
      亦有與丙○○發生肢體拉扯衝突，被告丙○○身體亦遭受多處歐傷等事實，亦
      堪肯認丙○○之指訴並非全然不實，雖丙○○、丁○○二人就案情先後陳述、
      證述不一，或互有出入之處，因此無法獲得法院採信，然被告丙○○既與甲○○發生肢體衝突在先，又遭乙○○毆打，則其所告訴之案件乃屬客觀具體存在
      之事實，縱令部分指訴情節無從證實而經法院判決無罪，然由丙○○與乙○○
      、甲○○二人衝突遭毆打經過，亦有相關事證足以令丙○○認為告訴人二人同
      涉有傷害、毀損犯行，故其對告訴人二人均提出告訴，亦為合法，要難以其與
      丁○○嗣後到庭之證述內容未完全相符，即認定被告丙○○、丁○○各有誣告
      或偽證之故意，公訴人比較被告二人在前開案件警偵訊及一、二審審理期間先
      後所為之陳述、證詞互有出入或瑕疵，即認定丙○○構成誣告、丁○○犯偽證
      罪，與前揭判例意旨有違，本院無法認同其論點。此外，復查無其他積極證據
      足資證明被告二人有何被訴之誣告、偽證犯罪，揆諸前揭說明，自應均為被告
      無罪之諭知。
據上論斷，應依刑事訴訟法第三百零一條第一項，判決如主文。
中      華      民      國    九十一    年      四      月      十      日
                                  臺灣高雄地方法院刑事庭
                                      法  官  陳淑卿
右正本證明與原本無異。
如不服本判決，應於判決送達後十日內，向本院提出上訴狀。
                                      書記官  陳朝宗
中      華 民      國    九十一    年      四      月      十      日
